【裁判字號】    94,重訴,13
【裁判日期】    950301
【裁判案由】    分割共有物等
【裁判全文】
臺灣臺東地方法院民事判決              94年度重訴字第13號
原      告  戊○○
被      告  丙○
訴訟代理人  乙○○律師
上列當事人間請求分割共有物等事件，本院於民國95年2月15日
言詞辯論終結，判決如下：
    主      文
原告之訴及假執行之聲請均駁回。
訴訟費用由原告負擔。
    事實及理由
壹、程序部分:
一、本件原告經合法通知，未於言詞辯論期日到場，核無民事訴
    訟法第386條所列各款情形，爰依被告之聲請，由其一造辯
    論而為判決。
二、按訴狀送達後，原告不得將原訴變更或追加他訴。但請求之
    基礎事實同一者，不在此限。民事訴訟法第255條第1項第2
    款定有明文。又所謂請求之基礎事實同一，係指變更或追加
    之訴與原訴之主要爭點有其共同性，各請求利益之主張在社
    會生活上可認為同一或關連，而就原請求之訴訟及證據資料
    ，於審理繼續進行在相當程度範圍內具有同一性或一體性，
    得期待於後請求之審理予以利用，俾先後兩請求在同一程序
    得加以解決，避免重複審理，進而為統一解決紛爭者，即屬
    之 (最高法院90年度臺抗字第287號、91年度臺抗字第552
    號判決參照)。本件原告起訴，原請求被告應將坐落臺東縣
    東河鄉○○段2555之103地號土地面積其中10公頃移轉登記
    予原告，並自民國94年5月起至移轉登記日止，按月給付原
    告新臺幣 (下同)50,000元。嗣於訴訟中變更為先位聲明:
    被告應將其向財政部國有財產局承租，坐落臺東縣東河鄉○
    ○段2555之103地號土地中，位於蓄水池及梅子樹上方，面
    積10公頃土地承租權移轉予原告，並願供擔保請准宣告假執
    行。且追加備位聲明為: 被告應返還原告2,000,000元及自
    81年11月3日起至清償日止，按年息5%計算之利息。並願供
    擔保請准宣告假執行。復陳明先位聲明係依兩造81年11月3
    日簽立之讓渡書請求，備位聲明係依解除契約後之價金返還
    請求權請求 (見本審卷第198頁、第199頁)，是原告訴之變
    更、追加，顯係基於同一之原因事實即上開讓渡書契約所生
    之法律事實，揆諸首揭說明，核屬適法，應予准許，合先敘
    明。
貳、實體部分:
一、原告未於言詞辯論期日到場，據其以前到場所為陳述及所提
    書狀略稱: 被告於78年間將其向財政部國有財產局 (下稱國
    產局)承租，坐落臺東縣東河鄉○○段2555之103地號土地，
    面積12.3254公頃，其中未種果樹部分面積約10公頃 (下稱
    系爭土地)之權利轉讓予訴外人甲○○。後甲○○為抵償積
    欠原告之債務，遂將系爭土地承租權轉讓予原告。惟因被告
    稱承租人須具有自耕農身分，原告才情商具有自耕農身分之
    妹婿之父歐寬量在讓渡書上具名受讓，實際立約人為原告，
    並於81年11月3日和被告簽立讓渡書乙份後，即要求被告立
    即辦理過戶手續。被告以租約已過期，須俟換約後才可辦理
    過戶手續等語搪塞。經原告洽詢代管系爭土地之臺東縣政府
    ，縣政府答稱須造林方能換約，所以系爭土地過戶手續因而
    延宕。88年間原告查知國有林地承租人不須具備自耕農身分
    後，再經被告同意，將系爭讓渡書上受讓人歐寬量姓名更改
    為原告。然被告竟矇騙原告已於86年與國產局重新訂立新租
    約之事實，要求原告尚須另付500,000元購買其餘已種有果
    樹部分，面積約2公頃多之土地，否則不同意辦理過戶手續
    ，且聲稱系爭土地為國有林地，承租權不能分割等語。為此
    ，爰依上開讓渡書契約的法律關係，提起先位之訴，請求被
    告履行契約，並聲明: (1)被告應將其向財政部國有財產局承
    租，坐落臺東縣東河鄉○○段2555之103地號土地中位於蓄
    水池及梅子樹上方之10公頃土地承租權移轉予原告。(2)願供
    擔保，請准宣告假執行。如法院認原告先位之訴為無理由，
    則主張解除81年11月3日契約，並依解除契約後之價金返還
    請求權，請求被告返還系爭土地之價金及遲延利息，並備位
    聲明: (1)被告應返還原告2,000,000元及自81年11月3日起至
    清償日止，按年息5%計算之利息。(2)願供擔保，請准宣告假
    執行。
二、被告則以：81年11月3日與訴外人歐寬量簽立讓渡書，同意
    歐寬量管理使用部分承租之國有林地，惟從未與原告簽訂任
    何之讓渡書，原告所提之更名讓渡書係原告自行補上自己之
    姓名，其上並無被告之任何簽章，至原告所稱被告之指印亦
    非被告所有，原告應負舉證之責任。再系爭土地為國產局出
    租之國有林地，無法辦理分割承租，被告僅係同意訴外人歐
    寬量管理使用部分承租之土地而已，並非移轉系爭土地之承
    租權，原告先位聲明，顯無權利保護之必要。又原告備位聲
    明稱78年間訴外人甲○○向被告購買系爭土地承租權等語，
    是契約當事人顯非原告，原告自無權解除上開讓渡書契約，
    縱甲○○欲解除契約，亦已逾15年之時效，故備位聲明也無
    理由等語，資為抗辯，並聲明: 原告先、備位之訴及假執行
    之聲請均駁回，如受不利之判決，願供擔保請准宣告免為假
    執行。
三、坐落臺東縣東河鄉○○段2555之103地號土地，地目林，面
    積12.3254公頃係國有土地，77年8月1日起至80年7月31日止
    ，由國產局委託臺東縣政府代為出租被告造林使用，嗣於86
    年10月14日再由國產局出租予被告造林使用，租期自86年10
    月1日起至94年12月31日止，後又經國產局於94年12月15日
    通知原租期展期至95年12月31日止。被告於81年11月3日與
    訴外人歐寬量簽立讓渡書，約定將上開土地未種果樹部分約
    10公頃即位於上開土地上之蓄水池及梅子樹頭15台尺其上方
    之土地由歐寬量管理，價金每公頃200,000元共2,000,000元
    ，測量後以實際面積計算多退少補等之事實，有臺灣省臺東
    縣公有山坡地出租造林契約書 (見本審卷第32頁)、國有林
    地租賃契約書 (見本審卷第38頁)、讓渡書 (見本審卷第7頁
    、第54頁、第148頁)、國產局函 (見本審卷第56頁、第63頁
    、第90頁、第117頁、第220頁)等件附卷可稽，復經本院依
    職權函請國產局查詢後屬實，有該局臺東分處94年7月15日
    台財產北東三字第0940007200號函附臺東縣政府宜林地放租
    造林底冊及國有林地租賃契約書可佐 (見本審卷第56頁)，
    兩造對此亦不爭執，自堪信為真實。經本院協調兩造，確認
    爭點為: (1)原告先位請求是否有理? (2)原告備位之請求是否
    有理? 本院自應依此而為審究。
四、按債權人基於債之關係，得向債務人請求給付。給付，不以
    有財產價格者為限。不作為亦得為給付。民法第199條定有
    明文。又債權債務之主體應以締結契約之當事人為準，故凡
    契約上所載明之債權人，不問其實際情形如何，對於債務人
    當然得行使契約上之權利。債權為對於特定人之權利，債權
    人只能向債務人請求給付，而不能向債務人以外之人請求給
    付。最高法院亦分別著有43年臺上字第99號、18年上字第19
    53號判例可資參照。經查:
(一)兩造不爭之81年11月3日讓渡書 (見本審卷第148頁)係由歐
    寬量與被告所簽立，而原告提出之讓渡書 (見本審卷第54頁
    )，其上歐寬量之姓名均改為原告姓名，蓋有歐寬量印章並
    按有指印 (下稱更改讓渡書)，原告據此主張係88年間經被
    告同意，將讓渡書上歐寬量姓名改為原告名義，指印為被告
    所親按等語 (見本審卷第46頁)。惟為被告所否認，並否認
    上開讓渡書上指印為其所有 (見本審卷第76頁)。本院應原
    告聲請，採取被告指紋送內政部警政署刑事警察局鑑定，因
    指紋卡上之指紋紋線模糊不清，無法比對，有該局94年8月
    23日刑紋字第0940127017號鑑驗書在卷足憑 (見本審卷第93
    頁)，本院因之再委請臺東縣警察局成功分局採取被告指紋
    ，送內政部警政署刑事警察局鑑定，復因讓渡書上指紋特徵
    點不足，無法比對，亦有成功分局94年10月3日成警刑字第
    0940002769號函及刑事警察局94年10月24日刑紋字第0940
    157050號鑑驗書附卷可佐 (見本審卷第138頁、第143頁)，
    是上開更改讓渡書上指印是否確為被告所親按，已非無疑。
    被告復庭呈讓渡書乙份附卷 (見本審卷第148頁)，辯稱該份
    讓渡書係其所持有，受讓人為歐寬量，根本未改為原告姓名
    等語 (見本審卷第151頁)。查讓渡書簽立當時既由當事人各
    執1份之事實業據讓渡書上筆證人陳子程證述明確 (見本審
    卷第108頁)，兩造對此亦不爭執並各自提出其所持有之讓渡
    書為證，可認簽約後當事人間如有將受讓人歐寬量更改為原
    告之合意，自應將2份讓渡書一併更改，殊無僅更改原告持
    有之1份，而啟事後爭議之端，是被告上開辯解，顯與常情
    無違，堪信為實在，此外，原告復無法舉實證以證明更改讓
    渡書上之指印確為被告所親按，則其上開主張自不足採。
(二)證人即81年11月3日讓渡書上之筆證人陳子程結證稱: 「 (
    提示81年11月3日讓渡書影本並問: 是否見過此份讓渡書，
    筆證人是否你親自簽名蓋指印，當時情況如何?) 確是我的
    筆跡，指印也是我蓋的，當時因原告告訴我有人轉讓他1筆
    土地用來抵債，要我幫忙寫讓渡書，是我和原告2人同去被
    告家中寫的，我們也和被告去現場看地，內容有經雙方同意
    後寫的，讓渡書中的甲乙方名字是我寫的，但印章是由他們
    個人親自蓋的。當時甲方的名字是歐寬量，是原告要我寫的
    ，我不認識歐寬量，但知道他是原告的親家。」、「 (提示
    更改讓渡書影本，並問: 甲方名字改成原告，是否知情？)
    我知情。是原告約於3、4個月前告訴我的，當時原告有拿這
    份更正的讓渡書給我看，對更正一事我不在現場。」、「 (
    問: 於何處寫好讓渡書?) 我在我家寫好才拿到被告家的，
    把事情談好後，我們又到現場看地才回到被告家中蓋章，並
    交給當事人各一份。」等語 (見本審卷第107頁至第108頁)
    。是系爭讓渡書簽立當時，受讓人為歐寬量而非原告，且兩
    造各執有一份相同之讓渡書，後原告提出之更改讓渡書上將
    歐寬量姓名更改為原告名義乙節，原筆證人陳子程不在現場
    ，不知實情等事實，既為兩造所不爭執，自屬實在。
(三)證人丁○○○即歐寬量之遺孀證稱：「（提示81年11月3日
    讓渡書並問：是否見過?) 我不識字，也沒見過這份文件。
    」、「 (問: 是否見過丙○? 來過臺東否?) 沒有。也沒來
    過臺東。」、「 (問: 是否知道歐寬量先生來過臺東否?)
    他不曾來過臺東。」、「 (告以81年11月3日協議書要旨，
    並問: 是否知情?) 我不知道。也沒聽歐寬量說過。」等語
    。經原告詢以: 「是否知道我曾委託我妹妹向歐寬量情商使
    用歐寬量自耕農的身份代原告受讓系爭土地? 」時，證人證
    稱: 「我不知道。我先生沒告訴我。」等語 (均見本審卷第
    201頁)。核與證人己○○即原告之妹、歐寬量之媳之證述:
    「 (問是否知道原告曾委託你向歐寬量情商使用歐寬量自耕
    農的身分?) 我知道，原告有向我提過我公公在耕田，要以
    我公公的身分受讓土地，我有與我公公講，我公公也同意。
    時間在約10年前，當時我婆婆也有在場，我公公可能有跟我
    婆婆提過，她也說可以。之後原告有找過我公公辦理過戶事
    宜，當時我也在場，婆婆應也有在場，他們在客廳辦理過戶
    蓋章的事宜，我大伯可能在場，別無他人在場了。手續辦好
    後原告就把資料帶回去。」等語 (見本審卷第203頁)不符。
    查丁○○○與歐寬量係屬多年夫妻，和歐寬量與己○○係屬
    翁媳關係比較，丁○○○應較己○○瞭解歐寬量，其證言可
    信度較高，證人己○○前開所為證述既與證人鄭米菊所述不
    符，揆之上開說明，其證述自不能採信。被告抗辯本件契約
    的當事人是歐寬量，與原告無關等語，應屬實情，堪予採信
    。
(四)雖證人凌徵亦證稱: 「 (問: 來過臺東否? 何時?) 有，8
    8年與原告同來，只來過一次。」、「 (問: 來臺東的目的
    為何?) 找丙○。」、「 (問: 是否認識丙○?) 當天來時才
    認識，只見過那次面。」、「 (問: 找丙○何事?) 原告的
    讓渡書要他蓋章。」、「 (問: 丙○是否蓋章?) 去到山上
    時他正在釀酒，他說沒蓋章就蓋手印。」、「 (問: 蓋手印
    的印泥如何取得?) 我不清楚。我沒有注意印泥從那裡拿的
    。」、「 (提示更改讓渡書並問: 是否見過?) 沒見過這份
    文件。」、「 (問: 丙○蓋過手印後是否有將文件交給你們
    觀看?) 無。他直接交給原告。」、「 (問: 原告當場是否
    在文件上蓋章或捺指印?) 我沒注意。我只記得丙○蓋完指
    印後就直接交給原告收起來。我們在那裡看他釀酒，沒有談
    到土地讓渡的事情。一會兒我們就離開了。」、「 (問: 原
    告是否告訴你本件訴訟的事情? 何時?) 有，2個月前，也說
    要我來作證。」、「 (提示本審卷第54頁讓渡書並問: 是否
    見過?) 沒有見過。」等語 (見本審卷第205頁至第206頁)，
    然查讓渡書上受讓人由歐寬量更改為原告對兩造間之權利義
    務影響甚巨，兩造於更名當時竟未談及系爭土地讓渡乙事，
    被告甚且不返家使用印章以昭慎重，且印泥如何出現在山上
    ? 證人為何來臺東1次即知相對人為丙○? 且兩造如有更名
    合意在先，被告何不準備印章等節亦證述不清，可認證人之
    上開證述顯與常情有違，不足採信。
(五)準此，原告既不能舉積極事證以證明兩造已合意將81年11月
    3日讓渡書上歐寬量之姓名更改為原告，則原告自非締結讓
    渡書之當事人應極為灼然，系爭土地讓渡書上約定之權利義
    務，應僅存於訴外人歐寬量與被告之間，與原告無涉。
五、綜上所述，原告非締結讓渡書之當事人已如前述，竟仍執上
    開讓渡書先位請求被告履行契約義務，將其向國產局承租，
    坐落臺東縣東河鄉○○段2555之103地號土地中位於蓄水池
    及梅子樹上方之10公頃土地承租權移轉予原告，依上說明，
    核屬無據甚明，自不能准許。再非系爭土地讓渡書之當事人
    本無權解除該讓渡書契約，原告竟主張解除他人間之契約進
    而請求契約之一造應返還原告2,000,000元及自81年11月3日
    起至清償日止之法定遲延利息，同上說明，亦屬於法無據灼
    然，其備位聲明，亦應予駁回。又原告先、備位之訴既均經
    駁回，其假執行之聲請皆已失所附麗，均應予以駁回，併此
    敘明。
六、據上論斷，本件原告之訴為無理由，依民事訴訟法第385條
    第1項前段、第78條，判決如主文。
中    華    民    國    95    年    3     月     1     日
                  民事庭審判長法  官  王漢章
                              法  官  簡芳潔
                              法  官  曾宗欽
以上正本係照原本作成。
如對本判決上訴，須於判決送達後20日內向本院提出上訴狀。
中    華    民    國    95    年    3     月     1     日
                                書記官  蕭家玲


司法院資訊處製作；財團法人民間司法改革基金會備份。
